臺北高等行政法院判決　　　　　　　　　　　　　　九十二年度訴字第四九八○號
　　　　　　　　　　　　　　　.
　　原　　　告　遠志科技股份有限公司
　　代　表　人　甲○○
　　訴訟代理人　丙○○
　　被　　　告　經濟部智慧財產局
　　代　表　人　蔡練生（局長）住同右
　　訴訟代理人　乙○○
　　主  文
訴願決定及原處分均撤銷。
被告對於原告於民國九十一年四月十八日以「遠志科技及圖」商標註冊事件，應依本
判決之法律見解另為處分。
原告其餘之訴駁回。
訴訟費用原告負擔十分之三，餘由被告負擔。
　　事  實
壹、事實概要：
　　原告遠志科技股份有限公司前於民國（下同）九十一年四月十八日以「遠志科技
    及圖」服務標章（雖依九十二年十一月二十八日施行商標法第八十五條規定：自
    該修正施行之日起已註冊之服務標章視為商標，但以下仍稱系爭服務標章，如附
    圖一），指定使用於商標法施行細則第四十九條所定商品及服務分類表第四十二
    類之電腦軟體設計、電腦系統分析、影像數位化處理等服務，向被告經濟部智慧
    財產局申請註冊。經被告審查，認本件服務標章圖樣上之「遠志科技」與據以核
    駁之註冊第六八二四三號「致遠」服務標章（下稱據以核駁服務標章，如附圖二
    ），構成近似，且均指定使用於同一或類似服務，應不予註冊，以九十二年五月
    二十三日核駁字第三三三八五號服務標章核駁審定書為核駁之處分。原告不服，
    提起訴願，旋遭駁回，遂向本院提起行政訴訟。
貳、兩造聲明：
一、原告聲明求為判決：
(一)、訴願決定及原處分均撤銷，並命被告作成核准系爭服務標章註冊之處分。
(二)、訴訟費用由被告負擔。
二、被告聲明求為判決：
(一)、駁回原告之訴。
(二)、訴訟費用由原告負擔。
參、兩造之爭點：
一、原告主張之理由：
(一)、按商標法第三十七條第十二款規定之適用應以兩造服務標章圖樣構成相同或近似
    與否為前提要件，而判斷服務標章近似與否，應隔離整體觀察其有無引起混淆、
    誤認之虞為斷，故服務標章圖樣在外觀、名稱或觀念上，其主要部分之文字、圖
    形、記號近似，有足以引一般消費者誤認者，始為近似服務標章，查原告所申請
    之系爭「遠志科技」服務標章，其中「科技」二字雖為指定服務之相關說明，而
    非屬專用，惟原告於實際使用時，均將該「遠志科技」四字同時並列使用，然被
    告據以核駁之「致遠」服務標章，其中文字數一為四個字，一為二個字，二者書
    寫形體均不同，系爭二者於外觀顯示、連貫唱呼之際，皆迥然不相同，縱然於同
    一商場陳列販售，仍可使一般消費者輕易於外觀上辨別二者之不同，故當不構成
    服務標章之近似。
(二)、再者，原告所申請之系爭服務標章圖樣與據以核駁服務標章圖樣是否為類似，應
    就服務標章圖樣之整體外觀是否相似而予以審查，不能違反通體觀察原則，任意
    將服務標章圖樣割裂觀察，查二服務標章除中文字數、書寫形體均不相同外，原
    告之系爭服務標章圖樣除有「遠志科技」等中文橫書字體，而在其旁結合有輔以
    加以辨別之狀似地球之球型，其上並有一條由層次不同之環狀附於該星球型上球
    型圖右上方，而球型圖上方有一光環投射於該球型上，使人有一種希望、明亮之
    感覺，共組系爭服務標章圖樣，整體構圖完整一體，足以令消費者於視覺上清楚
    辨識而產生差異性，要使消費者混淆亦難，況原告系爭服務標章為聯合式服務標
    章圖樣，有助於消費者區辨，故就外觀而言，前者之整體圖樣可視為由「遠志科
    技」、「球型圖」標誌組合而成，有助於消費者區辨，而據以核駁服務標章單純
    僅有「致遠」中文字樣，別無任何圖樣，故二者無論在外觀構圖、設計意匠上，
    通體觀察已有截然不同之差異，足以令人清楚辨識。
(三)、按服務標章是否近似，有無使一般消費者產生混淆誤認之虞，應綜合各種因素判
    斷之。服務標章圖樣中之一定部份特易引起一般人之注意，因該一定部份之存在
    而發生或增加服務標章之識別功能者，雖亦須就該一定部份加以比對，然此係為
    得全體觀察之正確結果之一種方法，並非某一定部份相同或近似，該服務標章即
    屬近似服務標章，查系爭服務標章圖樣中，係由中文「遠志科技」及「環狀星球
    」設計圖同時以橫書並列方式排列所組合而成，其設計意念上係屬一體，不可任
    意分離就其中一部份單獨使用，故被告自應就系爭服務標章之整體圖樣與據以核
    駁服務標章圖樣進行審查，而不應就割裂後之各部分進行比較，而將「遠志」二
    字自「遠志科技」四字、「星球圖」中單獨割裂，與「致遠」二字相比對。綜上
    所陳，系爭服務標章與據以核駁服務標章，無論就其外觀或觀念皆相去甚遠，實
    無使一般消費者於消費之際產生混淆誤認之虞，爰是自無違反前揭法條之規定。
二、被告主張之理由：
    本件原告系爭服務標章圖樣上之「遠志科技」，與據以核駁之「致遠」服務標章
    之中文相較，二者細為比對，固有字數多寡之不同及設計圖有無之差異，惟其中
    「科技」為指定服務之相關說明，業經聲明不專用，而較顯著部份之中文「遠志
    」，與據以核駁服務標章「致遠」係以單純之中文二字橫書所構成，因在中文讀
    法未臻一致前亦可讀作「遠致」，於異時異地隔離觀察、交易唱呼之際，易生同
    一服務來源之聯想，有使一般消費者產生混淆誤認之虞，復均指定使用於同一或
    類似之電腦軟體設計等服務，應屬近似之標章，自有修正前商標法第七十七條準
    用同法第三十七條第十二款規定之適用。且此有類似案情列為核駁第二○三三八
    號服務標章在案可稽，併予陳明。是被告依法核駁其註冊之申請，並無不合。
　　理  由
壹、本件應適用之法規：
一、按我國部分行政訴訟學者或教科書就行政法院審理各種類之行政訴訟，分列各種
    訴訟之違法判斷基準時，亦即「行政訴訟法之撤銷訴訟之判決以行政處分作成時
    ，課予義務訴訟與一般給付訴訟之判決，以事實審行政法院言詞辯論終結時之法
    律及事實狀態為基準時」之見解，但該判斷基準僅係為處理行政訴訟之便宜，從
    大多數行政訴訟案件歸類之概略準則，並非不變之行政訴訟法理或行政訴訟法規
    之明文規定，上開概略準則純以訴訟類型為判斷基準之理由在於：撤銷訴訟之訴
    訴訟標的在於行政處分之違法性，而課予義務訴訟及一般給付訴訟之訴訟標的則
    為公法上請求權。但訴訟種類之選擇，僅屬程序之事項，不應僅因當事人程序選
    擇之不同，導致實體判斷結果相異，所以在具體適用上，除訴訟類型外，尚應考
    量個案案情、相關其他行法原理原則（如信賴保護、法律不溯及既往原則等等）
    以及各該案例所涉及之實體法個別特性，殊無從將上開概略準則作為廣泛原則機
    械性地適用，而應就各個法律領域由實務及學說逐漸形成如何於個案及各個行政
    實體法認當適用法令。二、又我國行政訴訟新制關於課予義務訴訟係承襲德國，
    故探討課予義務訴訟及撤銷訴訟裁判基準時之問題，自有必要參酌德國學說及實
    務上就此問題之法律見解，德國有力學說及聯邦行政法院持續裁判見解認為：訴
    訟法上並不存在上開概略準則，決定性之時點，仍應依循個案應適用之實體法規
    定（司法院印行，德國行政法院法逐條釋義第一二四七頁，陳愛娥博士譯第一一
    三條部分）。我國國內亦漸採此見解者（如林三欽教授者行政訴訟中商標案件之
    違法判斷基準時一文）；至於最高行政法院九十二年十二分月份第二次庭長法官
    聯席會議決議雖有謂：「行政訴訟法第四條之撤銷訴訟，旨在撤銷行政機關之違
    法行政處分，藉以排除其對人民之權利或法律上之利益所造成之損害。而行政機
    關作成行政處分後，其所根據之事實發生變更，因非行政機關作成行政處分時事
    實認定錯誤，行政法院不得據此認該處分有違法之瑕疵而予撤銷。」等意旨，僅
    係在闡述撤銷訴訟之違法判斷理由，並非單以訴訟種類決定違法判斷基準時，附
    此敘明。
二、經查，商標申請註冊案件，應係申請案件，依中央法規標準法第十八條之從新從
    優原則，行政機關受理人民之申請許可案件應適用行政程序終結時之法令（陳計
    男大法官者行政訴訟法第五六八、五七○頁）。另就申請案件與商標異議或評定
    案件相較，因申請案件並無利益相反之第三人（如異議人或評定人甚或商標權人
    ）判斷基準時之法令後延，並不致影響該第三人之權益，亦不致對法安定性或當
    事人對法令之信賴保護有所妨礙。再從訴訟經濟之考量，若堅持以行政處分作成
    時為申請商標案之基準時而終結行政訴訟，但申請人勢必依新法令再重新申請，
    則申請人雖經行政爭訟程序，亦屬徒勞。另在修正前行政訴訟法，僅有撤銷訴訟
    一種訴訟形態時，我國實務上就商標申請案件即以「商標自核准註冊之日起，始
    取得商標專用權，在核准註冊以前，其程序尚未終結，此際如商標法有所修正，
    即應適用修正後之商標法，以為衡斷。」、「商標核准註冊以前，尚屬準備註冊
    之程序，必自註冊之日始取得商標專用權。申請註冊之商標，在註冊程序未終結
    前，法律或事實有所變更時，主管機關應依變更後之法律或事實處理」，改制前
    行政法院五十年判字第三十五號及五十七年判字第九十五號判例要旨著有明文，
    則基於上開理由，商標申請案件，應以事實審行政法院言詞辯論終結時之法律為
    裁判基準時，至於相關之審查或判斷基準係在闡釋修正後之新法，自亦應為相同
    之適用。
三、本件系爭聯合商標之申請前經被告以有違審定時商標法第三十七條第十二款：商
    標圖樣「相同或近似於他人同一商品或類似商品之註冊商標者」，不得申請註冊
    之規定為由予以核駁審定，嗣於原告提起本件訴訟中，修正商標法於九十二年十
    一月二十八日施行，而該被告引據核駁條款之規定則已移列於修正商標法第二十
    三條第一項第十三款前段，並修正條文內容為：商標圖樣「相同或近似於他人同
    一或類似商品或服務之註冊商標或申請在先之商標，有致相關消費者混淆誤認之
    虞者」，不得註冊。基於上開理由，本案系爭服務標章申請註冊是否應予核准之
    審定，應予適用上述最新修正商標法第二十三條第一項第十三款前段之規定。
四、按商標圖樣「相同或近似於他人同一商品或類似商品之註冊商標者，不得申請註
    冊」固為修正前商標法第三十七條第十二款所明定，惟其適用應以兩造商標圖樣
    構成相同或近似為前提要件。而衡酌兩商標是否近似，係以具有普通知識經驗之
    購買人，於購買時施以普通所用之注意，有無混同誤認之虞判斷之，復為修正前
    商標法施行細則第十五條第一項所明定。雖依九十二年十一月二十八日修正施行
    商標法有關該第三十七條第十二款之修法說明，因該等條文之規定，「常有將近
    似與否及混淆誤認與否各別獨立判斷之情形，實則判斷二商標是否構成近似，本
    應綜合判斷有無致混淆誤認之虞」，故而於修正施行之有關條文即修正商標法第
    二十三條第一項第十三款之規定中，明定二商標有致相關消費者混淆誤認之虞，
    始不准註冊，俾使立法意旨更臻明確，適用無所疑義，此有上開法條修正理由可
    稽。所以新法之規定，僅係使立法意旨更臻明確，適用無所疑義，被告所制定「
    混淆誤認之虞」審查基準，憑為商標案件審理之參酌，該審查基準並於九十三年
    五月一日施行，就關於近似程度之判斷，一樣係採異時異地隔離及整體觀察原則
    （該基準５．２．３及５．２．４），與修法前之適用並無不同，先此敘明。
貳、本件事實經過：
一、原告遠志科技股份有限公司前於九十一年四月十八日以「遠志科技及圖」服務標
    章，指定使用於商標法施行細則第四十九條所定商品及服務分類表第四十二類之
    電腦軟體設計、電腦系統分析、影像數位化處理等服務，向被告經濟部智慧財產
    局申請註冊。經被告審查，認本件服務標章圖樣上之「遠志科技」與據以核駁之
    註冊第六八二四三號「致遠」據以核駁服務標章，構成近似，且均指定使用於同
    一或類似服務，應不予註冊，以九十二年五月二十三日核駁字第三三三八五號服
    務標章核駁審定書為核駁之處分。
二、原告起訴意旨略謂：系爭服務標章與據以核駁服務標章之中文字樣，無論是在字
    型、字體或其所突顯之精神皆不同，就圖樣整體觀察，其整體造型意匠亦大異其
    趣，故倘二者圖樣就其足以引起惹人注意之部分區別顯然，且有殊異之外觀，即
    便是異時異地隔離觀察，仍無使一般商品購買者產生混淆誤認之虞，亦不足使一
    般消費者對其所表彰商品來源或產銷者發生混淆誤認之虞，當不構成服務標章近
    似。再者，判斷是否為類似，應就整體外觀是否相似予以審查，不能違反通體觀
    察原則。
參、本院判斷如下：
一、查系爭服務標章圖樣中，係由中文「遠志科技」及「環狀星球」設計圖同時以橫
    書並列方式排列所組合而成，系爭服務標章圖樣除有「遠志科技」等中文橫書字
    體，而在其旁結合有輔以加以辨別之狀似地球之球型，其上並有一條由層次不同
    之環狀附於該星球型上球型圖右上方，共組系爭服務標章圖樣，整體構圖完整一
    體，故就外觀而言，前者之整體圖樣可視為由「遠志科技」、「球型圖」標誌組
    合而成，則依中文橫書讀取習慣，自係由圖型往後讀取，不可能相反讀取成「技
    科志遠」。至於原告所申請之系爭「遠志科技」服務標章，其中「科技」二字雖
    為指定服務之相關說明，而非屬專用，惟原告於實際使用時，均將該「遠志科技
    」四字同時並列使用，自應一併通體觀察，而據以核駁服務標章單純僅有「致遠
    」中文字樣，別無任何圖樣，查二服務標章除中文字數、書寫形體均不相同外，
    應就系爭服務標章之整體圖樣與據以核駁服務標章圖樣進行審查，而不應僅將「
    遠志」二字自「遠志科技」四字、「星球圖」中單獨割裂，與「致遠」二字相比
    對。是以二者無論在外觀構圖、設計意匠上，通體觀察有截然不同之差異，足以
    令消費者於視覺上清楚辨識而產生差異性，二者應非近似，被告認定二者屬近似
    之標章，應有未合。
二、綜上所述，本件爭商標申請註冊，被告僅依據以核駁服務標章認定為近似而為「
    核駁」之處分，自有未合，訴願決定未予糾正，亦嫌疏略。原告執以指摘，為有
    理由，原告聲明求為撤銷訴願決定及原處分，即無不合，應予准許，應由本院將
    訴願決定及原處分均予撤銷。惟原告於九十一年四月十八日以「遠志科技及圖」
    服務標章審定註冊事件，是否具足其他無「有致公眾混淆誤認之虞」因素或其他
    商標申請之要件，尚應由被告依法就裁量決定，另為適法之處分。原告求為判決
    命被告對於原告於九十一年四月十八日以「遠志科技及圖」服務標章註冊准為註
    冊之處分部分，並未達全部有理由之程度，依行政訴訟法第二百條第四款規定意
    旨，原告在請求命被告另為適法之處分部分為有理由，其餘部分，不應准許，應
    予駁回。
據上論結，本件原告之訴為一部有理由，一部無理由，爰依行政訴訟法第二百條第四
款、第一百零四條、民事訴訟法第七十九條，判決如主文。
中　　華　　民　　國　　九十三　　　年　　　十一　　  月　　十九　　　  日
                 臺 北 高 等 行 政 法 院   第 五 庭
                                審 判 長 法  官　張瓊文
                                         法  官　帥嘉寶
                                         法  官　劉介中
右為正本係照原本作成。
如不服本判決，應於送達後二十日內，向本院提出上訴狀並表明上訴理由，如於本判
決宣示後送達前提起上訴者，應於判決送達後二十日內補提上訴理由書（須按他造人
數附繕本）。
中　　華　　民　　國　　九十三　　　年　　　十一　　  月　　十九　　　  日
                                          書記官 黃明和
